【裁判字號】    99,基小,1722
【裁判日期】    991011
【裁判案由】    清償債務
【裁判全文】
臺灣基隆地方法院小額民事判決        99年度基小字第1722號
原      告  中國信託商業銀行股份有限公司
法定代理人  乙○○
訴訟代理人  甲○○
被      告  丁○○
被      告  丙○○○
上列當事人間請求清償債務事件，本院於中華民國99年９月27日
辯論終結，茲判決如下：
    主  文
被告應於自被繼承人蕭文勝所繼承財產之限度內連帶給付原告新
臺幣陸萬參仟柒佰貳拾參元及自民國九十四年七月十二日起至清
償日止按年息百分之二十計算之利息暨新臺幣參仟陸佰元之違約
金。
原告其餘之訴駁回。
訴訟費用新臺幣壹仟元由被告連帶負擔。
本判決命被告給付部分，得為假執行。
    事實及理由要領
一、本件原告起訴主張：被告２人之被繼承人蕭文勝於民國（下
    同）87年３月２向原告申領信用卡乙張使用，依約蕭文勝即
    得於各特約商店簽帳消費或使用相關產品，惟應於每月繳款
    截止日前向原告如數清償或以循環信用方式繳交最低應繳金
    額，其餘未清償之消費帳款，則應按年息20％計付利息；如
    逾期清償時，除喪失循環信用之期限利益，應就未清償之本
    金按年息20％計付利息外，並應按下列方式計付違約金：應
    繳總金額不滿1,000.元者，不收違約金；應繳總金額1,001.
    元至１萬元者，收取150.元；應繳總金額10,001元至50,000
    元者，收取300.元；應繳總金額50,001元至80,000元者，收
    取600.元；應繳總金額80,001元至100,000.元者，收取900.
    元；應繳總金額100,001.元至150,000.元者，收取1,250.元
    ；應繳總金額150,001.元至200,000.元者，收取1,500.元；
    應繳總金額200,001.元以上者，收取2,000.元，惟最高以六
    期為限，此有信用卡申請書及信用卡約定條款各１件可證。
    詎蕭文勝於領卡使用後未依約支付應付之金額，尚欠63,723
    元及自90年１月31日起至清償日止按年息20％計算之利息暨
    每月以600.元計算共六個月計3,600.元之違約金未付，迭催
    不理；而蕭文勝已於89年３月16日死亡，被告２人為其法定
    繼承人，且未拋棄繼承或限定繼承，依法自應共同繼承蕭文
    勝之債務，詎迭催不理等情，為此依消費借貸及繼承之法律
    關係提起本件訴訟，請求判命被告２人連帶如數給付。
二、被告２人對於：蕭文勝為渠等之子，業於89年３月16日死亡
    等事實，均無爭執，惟均以：(一)渠等之子蕭文勝生前乖巧
    孝順，無不良嗜好及前科，個性樂觀進取，因此渠等始放心
    讓其遠離家鄉，到臺中工作；又因蕭文勝僅有高職學歷，每
    月收入僅二萬餘元，扣除房租等日常支出，所剩無幾，故無
    多餘可匯回家中，但亦未向渠等函索，從未聞有房貸、車貸
    或卡債。蕭文勝死亡時，渠等整理其遺物，亦未見有貸款帳
    單或卡債帳單，以致未於法定期間內向法院拋棄繼承或為限
    定繼承，10年來亦未見原告派員登門告知有卡債及催討情事
    ，或許係蕭文勝之信用卡遭人盜刷，把帳算到蕭文勝頭上；
    惟如今已無法向蕭文勝求證。(二)渠等之子蕭文勝死亡時係
    住在臺中市，而渠等係住在臺北縣瑞芳鎮，並未同居共財，
    此由蕭文勝係未婚、無房屋，申報綜合所得稅時亦未將渠等
    列為扶養親屬，足以證之；渠等係經檢察官通知，始知蕭文
    勝死亡；於整理蕭文勝之遺物時，亦未見蕭文勝有貸款帳單
    或卡債帳單，渠等始未於法定期間向法院拋棄繼承或為限定
    繼承，又渠等亦未繼承蕭文勝之任何遺產，其情行應符民法
    繼承編施行法第１之３條第４項之規定（意指得以所得遺產
    為限，負清償責任）。(三)另依民法第0126條規定，利息及
    違約金之請求權，因五年間不行使而消滅，原告利息及違約
    金之請求「似乎太重，且違法不合情理」等語，資為抗辯。
三、查原告主張：被告２人之被繼承人蕭文勝於87年３月２向其
    申領信用卡乙張使用，未依約付款，尚欠63,723元及自90年
    １月31日起至清償日止按年息20％計算之利息暨3,600.元之
    違約金未付，以及蕭文勝已於89年３月16日死亡，被告２人
    為其法定繼承人，且未拋棄繼承或為限定繼承等事實，就蕭
    文勝有積欠上開消費款本息及違約金部分，業據提出信用卡
    申請書、信用卡約定條款（影本附卷，原本發還）及電腦畫
    面之帳單各１件為證，經核與原告所述相符；就蕭文勝為被
    告２人之子，業於89年３月16日死亡，被告２人為其法定繼
    承人，且未拋棄繼承或為限定繼承等事實，則為被告２人所
    不爭，並有蕭文勝之戶籍謄本及本院之覆函影本各１件在卷
    可資佐證，原告此部分之主張自堪信為真實，亦即被告２人
    之被繼承人蕭文勝確有積欠原告63,723元及自90年１月31日
    起至清償日止按年息20％計算之利息暨3,600.元之違約金未
    付，依約應負清償之責。至被告２人抗辯：蕭文勝積欠之上
    開卡債，或許係蕭文勝之信用卡遭人盜刷，把帳算到蕭文勝
    頭上云云，則未舉證以實其說，渠等空言抗辯，自不可採。
四、按「利息、紅利、租金、贍養費、退職金及其他一年或不及
    一年之定期給付債權，其各期給付請求權，因五年間不行使
    而消滅。」民法第0126條定有明文。查本件對於蕭文勝之債
    權，於89年３月16日死亡前即得行使，惟原告係至99年７月
    12日始向本院聲請對被告２人核發支付命令，故原告對於94
    年７月11日前之利息請求權，已因罹於五年時效期間而告消
    滅，被告自得拒絕給付（參見民法第0144條第１項規定）。
    惟「違約金係因債務人給付遲延時，債權人始得請求，既非
    定期給付之債，與民法第0126條所規定之性質不同，其時效
    期間應為15年。」（參見最高法院95年度臺上字第0633號及
    96年度臺上字第2540號判決意旨）。本件原告請求被告給付
    之違約金尚未逾15年，被告自不得拒絕給付。故原告請求被
    告２人連帶給付，以63,723元及自94年７月12日起按年息20
    ％計算之利息暨3,600.元之違約金為限，為有理由，應予准
    許；逾此部分之請求，即無依據，應不准許。
五、次按「繼承在民法繼承編中華民國98年５月22日修正施行前
    開始，繼承人因不可歸責於己之事由或未同居共財者，於繼
    承開始時無法知悉繼承債務之存在，致未能於修正施行前之
    法定期間為限定或拋棄繼承，且由其繼續履行繼承債務顯失
    公平者，於修正施行後，以所得遺產為限，負清償責任。」
    98年６月10日公布施行之民法繼承編施行法第１條之３第４
    項定有明文。查被告抗辯：渠等因未與被繼承人蕭文勝同居
    共財，於89年３月16日蕭文勝死亡時，不知蕭文勝有債務存
    在，致未於法定期間向法院為限定或拋棄繼承，且渠等亦未
    繼承蕭文勝之任何遺產，其情行應符民法繼承編施行法第１
    之３條第４項之規定（意指渠等得「以所得遺產為限，負清
    償責任」）等事實，業據提出蕭文勝之相驗屍體證明書影本
    、掛號函件執據、被告丙○○○86年之綜合所得稅核定通知
    書及被告丁○○87年至88年之綜合所得稅核定通知書影本等
    件為證，經核屬實；雖蕭文勝與被告２人共同設籍於「臺北
    縣瑞芳鎮○○○○路47巷４弄33號３樓」，惟設籍地與住所
    本未必一致，是否有「同居」之事實，應以實際住所為判斷
    之依據，就此，原告並未舉證以實其說，尚難認蕭文勝與被
    告２人有「同居」之事實；何況被告２人未為限定或拋棄繼
    承，應係因被告２人長期未與蕭文勝同住，無法知悉蕭文勝
    之財務狀況所致；倘被告２人知悉蕭文勝負有債務，而毫無
    積極遺產，豈有不依法聲報拋棄繼承之理？此外，原告亦未
    舉證證明被告有與蕭文勝同居共財之事實，故被告此部分之
    抗辯，應堪信為真實。被告２人既無與蕭文勝「同居共財」
    之事實，於繼承開始時無法知悉上開債務（繼承債務）之存
    在，致未能於修正施行前之法定期間為限定或拋棄繼承，且
    未繼承任何積極財產，如由渠等繼續履行上開債務顯失公平
    ，從而，被告２人抗辯：渠等之情形合於民法繼承編施行法
    第１條之３第４項規定之要件（意指渠等得「以所得遺產為
    限，負清償責任」），依上開規定，渠等自得主張以所得遺
    產為限，負清償責任。
六、綜上所述，原告依消費借款及繼承之法律關係，訴請被告２
    人連帶給付，以63,723元及自94年７月12日起按年息20％計
    算之利息暨3,600.元之違約金為限，並於被告２人繼承蕭文
    勝遺產之範圍內，為有理由，應予准許。逾上開範圍之請求
    ，即無依據，應不准許。
七、訴訟費用（裁判費）1,000.元，依民事訴訟法第79條、第85
    條第２項規定，命由大部分敗訴之被告連帶負擔，爰依民事
    訴訟法第0436條之19第１項之規定，一併確定其數額如主文
    第３項所示。
八、本件命被告給付部分，係適用小額訴訟程序所為被告敗訴之
    判決，依民事訴訟法第0436條之20規定，應依職權宣告假執
    行，爰依職權宣告之。
九、據上論結，本件原告之訴為一部分有理由，一部分無理由，
    依民事訴訟法第79條、第85條第２項、第0436條之19第１項
    、第0436條之20，判決如主文。
中    華    民    國    99    年    10    月    11    日
                  基隆簡易庭法      官  林金發
以上正本係照原本作成。
對於本件判決如有不服，應於收受送達後20日內向本院提出上訴
書狀，上訴於本院合議庭，並按他造當事人之人數附具繕本。
當事人之上訴，非以判決違背法令為理由不得為之，上訴狀應記
載上訴理由，表明下列各款事項：
(一)原判決所違背之法令及其具體內容。
(二)依訴訟資料可認為原判決有違背法令之具體事實。
中    華    民    國    99    年    10    月    11    日
                            法院書記官  李建毅

司法院資訊處製作；財團法人民間司法改革基金會備份。
